【裁判字號】    94,訴,741
【裁判日期】    950317
【裁判案由】    排除侵害
【裁判全文】
臺灣士林地方法院民事判決               94年度訴字第741號
原      告  丁○○
            乙○○
            甲○○
上三人共同
訴訟代理人  陳以儒律師
被      告  丙○○
上列當事人間排除侵害事件，本院於民國95年3 月2 日言詞辯論
終結，判決如下：
    主      文
被告應將附表編號甲、乙所示房屋返還原告甲○○，及將附表編
號丙所示房屋返還原告乙○○，並將附表編號丁所示房屋返還原
告丁○○。
被告應給付原告甲○○新台幣壹拾柒萬柒仟柒佰參拾參元，及自
民國九十四年八月三日起至清償日止，按週年利率百分之五計算
之利息，暨自民國九十四年八月三日起至返還附表編號甲、乙所
示房屋予原告甲○○之日止，按月給付原告甲○○新台幣捌仟元
。
被告應給付原告乙○○新台幣壹拾柒萬捌仟肆佰元，及自民國九
十四年八月三日起至清償日止，按週年利率百分之五計算之利息
，暨自民國九十四年八月三日起至返還附表編號丙所示房屋予原
告乙○○之日止，按月給付原告乙○○新台幣肆仟元。
被告應給付原告丁○○新台幣參萬參仟零參拾伍元，及自民國九
十四年八月三日起至清償日止，按週年利率百分之五計算之利息
，暨自民國九十四年八月三日起至返還附表編號丁所示房屋予原
告丁○○之日止，按月給付原告丁○○新台幣柒佰陸拾元。
原告丁○○其餘之訴駁回。
本判決第一項得假執行。
本判決第二項於原告甲○○以新台幣陸萬元為被告供擔保後，得
假執行。
本判決第三項於原告乙○○以新台幣陸萬元為被告供擔保後，得
假執行。
本判決第四項於原告丁○○以新台幣壹萬元為被告供擔保後，得
假執行。
原告丁○○其餘假執行之聲請駁回。
訴訟費用由被告負擔百分之九十五，餘由原告丁○○負擔。
    事實及理由
一、原告起訴主張：如附表編號甲、乙所示之房屋（以下各稱甲
    房屋、乙房屋）為原告甲○○所有、編號丙所示之房屋（以
    下稱丙房屋）為原告乙○○所有、編號丁所示之房屋（以下
    稱丁房屋）則為原告丁○○所有，甲、乙、丙、丁房屋（以
    下合稱系爭房屋）坐落基地均為台北市○○區○○段1 小段
    170 地號土地（以下稱房屋基地），原告甲○○就該房屋基
    地所有權應有部分為10,000分之676 ，原告乙○○就房屋基
    地之所有權應有部分為10,000分之788 ，至原告丁○○就此
    房屋基地則無所有權。原告所有之各該房屋，自民國80年間
    起，即遭被告無權占有，依據民法第767 條規定，原告各得
    請求被告返還所有之房屋。被告無權占用該等房屋，因此受
    有相當於租金之利益，應依民法第179 條規定對原告負返還
    之責。而原告甲○○乃各於90年9 月25日、94年4 月8 日受
    讓取得甲房屋、乙房屋所有權，原告乙○○係於90年8 月7
    日受讓取得丙房屋所有權，原告丁○○於90年9 月25日受讓
    取得丁房屋所有權，參照系爭房屋坐落位置在台北市○○區
    ○○路上，毗鄰台北市北投區○○○路○ 段、光明路，附近
    有新北投捷運站、公園、停車場、公車站與便利商店，商業
    活絡、生活機能完善，並鄰近逸仙國小、北投國中與私立薇
    閣小學，教育機能完善，且該等房屋內每戶皆配有溫泉管線
    ，不論作為長期居住或度假使用皆宜，而上開房屋同棟建物
    內門牌號碼台北市○○區○○路71號地下1 樓之19號房屋之
    每月租金為新台幣（以下同）4,000 元，同棟公寓坪數約10
    坪者，租金數額可達1 萬元，足認被告占用上開房屋，每月
    所受利益數額亦應各按同額計算，是自原告受讓各該房屋之
    日起算至起訴日即94年5 月8 日止，被告應返還原告甲○○
    之不當得利數額為177,733 元，應返還原告乙○○之不當得
    利數額為180,133 元，應返還原告丁○○之不當得利數額為
    173,733 元，及均自起訴狀繕本送達翌日起至清償日止，按
    年息百分之5 計算之利息，並均自起訴狀繕本送達翌日起至
    返還各該房屋之日止，按月給付原告甲○○8,000 元、給付
    原告乙○○與原告丁○○各4,000 元等語，並聲明求為判決
    ：(一)被告應將甲、乙房屋返還原告甲○○，並給付原告甲○○177,733 元，及自起訴狀繕本送達翌日起至清償日止，按
    年息百分之5 計算之利息，暨自起訴狀繕本送達翌日起至返
    還甲、乙房屋予原告甲○○之日止，按月給付原告甲○○8,
    000 元。(二)被告應將丙房屋返還原告乙○○，並給付原告乙○○178,400 元，及自起訴狀繕本送達翌日起至清償日止，
    按年息百分之5 計算之利息，暨自起訴狀繕本送達翌日起至
    返還丙房屋予原告乙○○之日止，按月給付原告乙○○4,00
    0 元。(三)被告應將丁房屋返還原告丁○○，並給付原告丁○○173,733 元，及自起訴狀繕本送達翌日起至清償日止，按
    年息百分之5 計算之利息，暨自起訴狀繕本送達翌日起至返
    還丁房屋予原告丁○○之日止，按月給付原告丁○○4,000
    元。(四)原告願供擔保，請准宣告假執行。
二、被告除就原告各請求返還所有之附表所示房屋部分，聲明同
    意原告之請求（見本院卷第113 頁言詞辯論筆錄）外，就原
    告請求返還不當得利部分則以：被告與系爭房屋之起造建商
    北凰公司及原告甲○○之父間有財務糾紛，因原告原係向原
    告甲○○之父及訴外人黃勝義購買其他房屋，但所購房屋遭
    超額設定抵押權向銀行借款，現在無法找到原告甲○○之父
    催討，嗣後又將系爭房屋各過戶予原告等人，且被告實際上
    僅占用乙、丙房屋，並未占用甲、丁房屋，原告請求給付不
    當得利為無理由云云置辯，並就此原告不當得利之請求部分
    ，聲明求為判決：原告之訴駁回。
三、按「當事人於言詞辯論時為訴訟標的之捨棄或認諾者，應本
    於其捨棄或認諾為該當事人敗訴之判決。」，民事訴訟法第
    384 條定有明文。本件原告等各請求被告返還系爭房屋部分
    ，業據被告到庭聲明同意其請求，即已為該部分訴訟標的法
    律關係之認諾，揆之前揭規定，就原告本於民法第767 條規
    定請求返還所有之房屋部分，自應本於被告之認諾，為原告
    勝訴之判決。
四、原告主張被告無權占有如附表所示之系爭房屋，而受有不當
    得利，應對原告負返還之責，被告則以前開情詞置辯。是本
    件爭執要點闕在於：被告是否占有原告所有之各該房屋、被
    告是否有權占用及應否負返還占用期間不當得利之義務等項
    。本院之判斷如下：
  (一)被告確實占用系爭房屋全部：系爭房屋為原告3 人分別所有
    ，各經戶政機關編定門牌如附表所示，此有建物登記謄本在
    卷可參（參見士林簡易庭94年度士簡字第488 號卷）。而有
    關原告主張被告占用乙、丙房屋之事實，則據被告自認無誤
    ，且經本院現場履屬實，亦有履勘筆錄附卷可佐（本院卷第
    67頁以下），應堪信實。至被告雖否認有占用甲、丁房屋，
    但據證人即系爭房屋所在公寓大廈管理員崔智軒結證稱：我
    自73年起即在此工作，之12（即丙房屋）、之14（即丁房屋
    ）房屋原來是在一起的，本來有2 個門牌，後來換成只有1
    個門牌，門牌編定順序是由左到右各為之10（即乙房屋）、
    之12、之14，之4 （即甲房屋）房屋亦為被告使用等語（本
    院卷第68頁以下），已顯原告主張非虛。以此參照本院上開
    履勘現場所得，可知現場現在置掛門牌雖僅有台北市○○區
    ○○路71號地下1 樓之4 、之10、之12，但顯係將乙、丙、
    丁房屋全部打通，由被告占有使用，並有現場照片在卷可憑
    （本院卷第77頁以下）。再核之證人崔智軒所提供之管理費
    繳付登記簿上亦記載：「B1-10 」「B1-12 、14」現為丙○○居住等文字觀之（本院卷第86頁以下），益足認原告主張
    系爭房屋確均由被告占用一節，堪可採取。
  (二)被告無權占用系爭房屋：系爭房屋各屬原告所有，而為被告
    占用，除其有合法占有使用之權源外，即屬無權占有。被告
    雖辯稱與原告甲○○之父等人有購屋糾紛，並無法覓得相關
    人等解決云云，但原告與原告甲○○之父、黃勝義或系爭房
    屋起造建商等第三人間，各為不同之人格主體，權利義務各
    別，除別有法律規定或當事人特約外，被告均不得以與第三
    人間之法律關係對抗原告，被告執上情抗辯，已不能認為有
    據。此外，被告未能舉證證明有何合法占用系爭房屋之正當
    權源，即不能認為有占有使用之權，其屬無權占有，要可認
    定。又被告係早於75年12月29日遷入該處設籍居住，亦有戶
    籍謄本在卷足稽（本院卷第51頁），原告主張系爭房屋於80
    年間起即遭被告占用，應認有憑，為可採取。
  (三)被告應返還占用系爭房屋之不當得利：
  1.按「無法律上之原因而受利益，致他人受損害者，應返還其
    利益。雖有法律上之原因，而其後已不存在者，亦同。」，
    民法第179 條定有明文。而無權占有他人土地，可能獲得相
    當於租金之利益為社會通常之觀念（最高法院61年台上字第
    1695號判例意旨參照）。本件被告無權占用系爭房屋，因而
    獲得相當於租金之利益，並因而致原告受有無法管領使用所
    有房屋之損害，是依據上開規定，原告請求被告返還各自取
    得系爭房屋所有權之日起至返還房屋之日止，因占有使用該
    房屋所受相當於租金之利益，於法自無不合。
  2.復按關於相當於租金之利益之計算標準，應參酌土地法第10
    5 條、第97條第1 項之規定，予以計算較為客觀公允（最高
    法院81年度台上字第339 號判例參照）。再按城市地方房屋
    之租金，以不超過土地及其建築物申報總價額年息百分之10
    為限，土地法第97條第1 項定有明文。其次，所謂土地價額
    係指法定地價而言；土地所有人依土地法所申報之地價為法
    定地價，土地所有權人未於公告期間申報地價者，以公告地
    價（並非公告現值）百分之80為其申報地價，土地法第148
    條、土地法施行法第25條、平均地權條例第16條前段亦定有
    明文，故土地法第97條第1 項所謂之申報地價，即指該土地
    之申報地價而言。又所謂年息百分之10為限，乃指房屋租金
    之最高限額而言，並非一律依照申報價額年息百分之10計算
    之，尚須斟酌基地位置、工商繁榮程度、使用人利用房屋之
    經濟價值、所受利益及社會情感等情事而為決定。
  3.參諸系爭房屋均為70年6 月1 日辦畢第一次登記，屋齡已達
    約25年，位在台北市○○區○○路，距離捷運站約5 分鐘車
    程，面臨馬路狹小，附近1 樓多為便利商店、餐廳，2 樓以
    上均為住宅，系爭房屋中之乙、丙、丁房屋，均由被告占用
    充為住家使用，甲房屋則由原告占用堆置雜物，同棟公寓大
    廈中面積約10坪之區分所有建物，一般租金約為1 萬元，附
    近有各級學校等情，業經證人崔智軒證述無誤，且有同上履
    勘筆錄、現場照片在卷可參，堪認該等房屋屋齡已經老舊，
    地處住、商混合區域內，生活機能良好，為繁榮之城市地方
    ，惟面臨道路狹小，車輛進出非甚便利，現乃作為住家及置
    物使用之用途。本院審酌此等基地位置、利用狀況、交通便
    利與繁榮程度、使用經濟效用，及甲房屋之課稅現值為207,
    100 元、乙房屋之課稅現值為158,400 元、丙房屋之課稅現
    值為394,900 元、丁房屋之課稅現值為152,000 元，房屋基
    地之申報地價為每平方公尺31,760元，有台北市稅捐稽徵處
    房屋稅籍證明書、台北市地價謄本在卷可按（本院卷第106
    頁以下）等一切情狀，認被告應返還之所受利益，應按所占
    用房屋課稅現值及坐落基地申報價額總額之年息百分之6 計
    算為適當。是以被告無權占用系爭房屋，依照上述說明，自
    原告各人受讓取得各該房屋所有權之日起算，予以核計之結
    果（詳如本判決附件計算書），被告占用系爭房屋按月應返
    還不當得利之數額，各為甲房屋10,407.05 元、乙房屋7,03
    9.7 元。至丙房屋部分，因原告丁○○就系爭房屋坐落基地
    無應有部分，丁房屋被占用並未致原告丁○○受房屋基地無
    法利用之損害，故僅得按丁房屋現值152,000 元，以年息百
    分之6 計算，被告按月應返還原告丁○○之不當得利數額為
    760 元。原告甲○○、乙○○就各就所有之甲、乙、丙房屋
    部分，均請求各按每月4,000 元計算被告占用而應返還之不
    當得利，未逾得請求之數額，即無不合，但原告丁○○就丁
    房屋遭被告占用，而請求被告應按每月4,000 元計算返還不
    當得利，應認超過每月760 元之部分，為於法無據，而不能
    採取。據此，原告甲○○就其取得甲房屋所有權之90年9 月
    25日起至起訴日即94年5 月8 日止，計3 年7 月又14日，因
    被告無權占用甲房屋，而得請求被告返還之不當得利數額為
    173,866.66元；就乙房屋取得所有權之94年4 月8 日起至94
    年5 月5 月8 日止，計1 月又1 日，因被告無權占用乙房屋
    ，而得請求被告返還之不當得利數額為4,133.33元。合計上
    述期間內，原告甲○○就甲、乙房屋遭被告無權占用，得請
    求被告給付之數額為178,000 元（因現行我國流通貨幣最低
    面額單位為1 元，故不滿1 元以1 元計算，以下同），原告
    甲○○就此僅請求被告給付177,733 元，尚未逾得請求範圍
    。原告乙○○就其取得丙房屋所有權之90年8 月7 日起至94
    年5 月8 日止，計3 年9 月又2 日，因被告無權占用丙房屋
    ，而得請求被告返還之不當得利數額為180,267 元，原告乙○○就此僅請求被告給付178,400 元，亦未逾其得請求之數
    額。另原告丁○○就其取得丁房屋所有權之90年9 月25 日
    起至94年5 月8 日止，計3 年7 月又14日，因被告無權占用
    丁房屋，而得請求被告返還之不當得利數額為33,035元，於
    此範圍內所為請求，並無不合，然就超過此數額部分之請求
    ，則乏憑據。又原告各請求被告自起訴狀繕本送達翌日即94
    年8 月3 日起至返還房屋之日，各按月給付原告甲○○8,00
    0 元、給付原告乙○○及丁○○各4,000 元部分，除被告丁○○請求按月給付金額超過760 元部分，為不能准許外，其
    餘原告此部分請求，依據上開理由，應認亦無不合，為可採
    取。
  4.原告雖主張系爭房屋係可供營業使用之房屋，應不受上開土
    地法規定數額之限制，而應參酌左鄰出租行情，各按月以4,
    000 元計算不當得利之數額云云，然系爭房屋係位在地下室
    ，所屬公寓大廈設有管理員管制人員進出，同處地下室及系
    爭房屋均無設置營業處所，已經本院履勘屬實，且有同上現
    場照片為證，要不能認係所謂供營業用之房屋，至房屋之可
    供出租，乃房屋所有權人通常均有之權能，自不能以是否得
    供出租，據為判斷是否為供營業使用之標準，而系爭房屋左
    鄰出租情況，固非不得作為不當得利數額參酌之事實，但仍
    不得認可不受上開法律規定租金限額之拘束，是其此部分主
    張，於法洵非有據，即關於原告丁○○所請求超逾上開得准
    許部分，仍為不能採取。
  (五)末按「受領人於受領時，知無法律上之原因或其後知之者，
    應將受領時所得之利益，或知無法律上原因時所現存之利益
    ，附加利息，一併償還；如有損害，並應賠償。」；「應付
    利息之債務，其利率未經約定，亦無法律可據者，週年利率
    為百分之五。」，民法第182 條第2 項、第203 條各定有明
    文。上開原告請求被告返還不當得利中，關於起訴時已經屆
    期部分，應認為被告現存之利益，被告應按法定利率即週年
    利息百分之5 計算，附加利息一併償還，原告於此併請求被
    告自起訴狀繕本送達翌日即94年8 月3 日起，按法定利率即
    週年利率百分之5 計算給付利息，洵無不合。惟丁○○請求
    超過得准許部分，所為利息請求，同屬無據。
五、從而，原告主張依據民法第767 條及第179 條規定，請求被
    告返還房屋及不當得利，應認在請求被告返還系爭房屋及給
    付原告甲○○177,733 元、給付原告乙○○178,400 元、給
    付原告丁○○33,035元，及均自94年8 月3 日起至清償日止
    ，按週年利率百分之5 計算之利息，暨自94年8 月3 日起至
    返還甲、乙房屋予原告甲○○、返還丙房屋予原告乙○○、
    返還丁房屋予原告丁○○之日止，各按月給付原告甲○○8,
    000 元、給付原告乙○○4,000 元、給付原告丁○○760 元
    之範圍內，為有理由，應予准許。至原告丁○○請求給付之
    超逾部分，則為無理由，應予駁回。
六、上述原告請求返還房屋部分，係本於被告認諾而為判決，依
    據民事訴訟法第389 條第1 項第1 款規定，應由本院依職權
    宣告假執行。另關於返還不當利部分，原告陳明願供擔保，
    聲請宣告假執行，經核於原告各自勝訴之範圍內，於法均無
    不合，爰各酌定相當擔保金額予以准許。惟原告丁○○其餘
    之訴既經駁回，所為假執行之聲請亦失所附麗，應併予駁回
    之。至兩造其餘攻擊防禦方法，經核均無礙於本院之判斷，
    於茲不贅。
七、據上論結，原告甲○○、乙○○之訴為有理由，原告丁○○
    之訴為一部有理由，一部無理由，依民事訴訟法第79條、第
    390 條第2 項、第392 條第2 項規定，判決如主文。
中    華    民    國    95    年     3    月    17    日
                  民事第一庭  法  官  蕭錫証
以上正本證明與原本無異。
如對本判決上訴須於判決送達後20日內向本院提出上訴狀。
中    華    民    國    95    年     3    月    21    日
                              書記官  林令令


司法院資訊處製作；財團法人民間司法改革基金會備份。
